【裁判字號】    94,自更（一）,3
【裁判日期】    950517
【裁判案由】    詐欺
【裁判全文】
臺灣士林地方法院刑事判決        94年度自更（一）字第3 號
自  訴  人  金陵鋼鐵股份有限公司
代  表  人  甲○○
自訴代理人  林富村律師
被      告  乙○○
選任辯護人  謝佳伯律師
上列被告因詐欺案件，經自訴人提起自訴，本院於民國94年4 月
15日裁定駁回自訴（93年度自字第62號），嗣自訴人提起抗告，
由臺灣高等法院於94年7 月6 日撤銷原裁定，發回本院（94年度
上易字第822 號），本院判決如下：
    主  文
乙○○無罪。
    理  由
一、自訴意旨略以：被告乙○○明知大陸珠海星光集團廣州公司
    （下稱星光廣州公司）係劉斌、陳東楠所虛設之公司，並無
    鋼胚可賣，獲知自訴人金陵鋼鐵股份有限公司（下稱金陵公
    司）欲購買鋼胚，見有機可乘，竟與劉斌、陳東楠共同意圖
    為自己不法之所有，於民國89年間，佯以星光廣州公司有鋼
    胚可賣，由被告乙○○仲介自訴人金陵公司向該公司買進鋼
    胚，並保證鋼胚絕無問題，自訴人金陵公司信以為真，不疑
    有詐，遂與該公司訂立鋼胚買賣合約，被告乙○○更於89年
    12月5 日立具切結書：「‧‧‧倘大陸珠海星光集團廣州公
    司於89年12月30日之前未裝船，本人同意與金陵鋼鐵公司共
    同分擔一半合約所規定之10％訂金風險為美金15萬9 千8 百
    元，且同意於7 日內將15萬9 千8 百元匯予金陵鋼鐵公司‧
    ‧‧」予自訴人金陵公司，致自訴人金陵公司更陷於錯誤，
    至89年12月8 日止，陸續以電匯或現金方式支付星光廣州公
    司訂金共美金33萬1 千元，惟星光廣州公司得款後與被告乙
    ○○朋分，迄未將所出賣之鋼胚裝船交付，屢催無效，劉斌
    、陳東楠等避不見面，自訴人始知受詐，因認被告乙○○與
    劉斌、陳東楠共同涉犯刑法第339 條詐欺罪。
二、按犯罪事實應依證據認定之，無證據不得認定犯罪事實，又
    不能證明被告犯罪者，應諭知無罪之判決，刑事訴訟法第15
    4 條第2 項、第301 條第1 項分別定有明文。次按認定不利
    於被告之事實，須依積極證據，苟積極證據不足為不利於被
    告事實之認定時，即應為有利於被告之認定，更不必有何有
    利之證據（最高法院30年上字第816 號判例參考）。再按刑
    法第339 條第1 項詐欺罪之成立，以意圖為自己或第三人不
    法之所有，以詐術使人將本人或第三人之物交付為要件，所
    謂以詐術使人交付，必須被詐欺人因其詐術而陷於錯誤，若
    其所用方法，不能認為詐術，亦不致使人陷於錯誤，即不構
    成該罪，最高法院著有46年臺上字第260 號判例可資參照。
    又債務人於債之關係成立後，如有債務不履行之情形，在一
    般社會經驗上可能之原因甚多，縱令出於惡意而有遲延給付
    或不為給付之情事，苟無足以證明其債之關係發生時自始故
    意藉此從事財產犯罪之積極證據，根據刑事訴訟法第154 條
    第2 項之規定，仍不得僅以債信違反之客觀事態，推定債務
    人自始有詐欺取財或詐欺得利之犯意。
三、本件自訴人金陵公司認被告乙○○涉有刑法詐欺罪嫌，無非
    係以被告所仲介買賣鋼胚對象星光廣州公司，未如期履行契
    約，經被告出具切結書後，仍拒不裝船交付鋼胚，且該公司
    未向大陸廣州市工商行政管理局為企業登記，事後負責人劉
    斌則遭大陸廣州市人民檢察院起訴涉犯詐欺罪嫌為據。惟訊
    之被告堅決否認有何詐欺犯行，辯稱：伊本身從事鋼鐵生意
    ，知悉自訴人金陵公司有意購買鋼胚，適友人吳碧霞告知大
    陸有鋼胚貨源，伊當時在馬來西亞，遂告知吳碧霞自訴人金
    陵公司有所需求，吳碧霞乃以星光廣州公司方仲介人身分與
    自訴人金陵公司聯繫，先於89年9 月與自訴人金陵公司負責
    人之子林天富前往雲南與星光廣州公司商談，簽訂意向書，
    約定自訴人金陵公司向星光廣州公司購買36萬噸鋼胚，斯時
    伊並未參與簽定意向書之過程，嗣伊回國後，才以自訴人金
    陵公司方仲介人之身分，於同年10月陪同自訴人及介紹人吳
    碧霞前往廣州與星光廣州公司簽約，在此之前，伊根本對星
    光廣州公司一無所悉，遑論與該公司之負責人劉斌、陳東楠
    有何詐欺犯意之聯絡等語。經查：
  (一)被告因與自訴人金陵公司熟識，知悉自訴人計劃購買鋼胚，
    而被告友人吳碧霞因與星光廣州公司熟識，知悉有鋼胚貨源
    ，故吳碧霞乃透過被告與自訴人接洽，吳碧霞與自訴人熟識
    後，先與自訴人公司負責人之子林天富前往雲南與星光廣州
    公司簽訂意向書，嗣後吳碧霞才與被告商量決定由被告仲介
    自訴人，向星光廣州公司購買鋼胚，被告並與自訴人定有佣
    金契約，按自訴人向星光廣州公司購買鋼胚之數量抽取一定
    比例之佣金，並陪同自訴人前往廣州與星光廣州公司負責人
    劉斌、陳東楠簽訂鋼胚買賣契約，買賣契約中並約定自訴人
    須先預付定金百分之10，即美金31萬9 千6 百元，自訴人雖
    主張其截至89年11月3 日為止，共給付星光廣州公司美金15
    萬4 千5 百元，惟其中包括自訴人依不具星光廣州公司代理
    權之陳東楠指示所匯入黃小歐帳戶內之3 筆款項共美金6 萬
    4 千元。自訴人自89年11月6 日至同年月13日又匯入星光廣
    州公司負責人劉斌帳戶3 筆款項共美金11萬2 千5 百元，惟
    因星光廣州公司負責人劉斌不承認匯入黃小歐帳戶內之美金
    6 萬4 千元，並要求從自訴人所計算已給付予星光廣州公司
    之定金中扣除，被告為促成系爭買賣契約順利進行，避免自
    訴人因星光廣州公司不承認匯入黃小歐帳戶內之美金6 萬4
    千元而不願繼續履約，乃先於89年11月23日給付自訴人相當
    於美金5 萬2 千元之新台幣170 萬元，加上之前負擔之美金
    1 萬2 千元（即第1 期定金之一半），總計為美金6 萬4 千
    元，一併作為自訴人與星光廣州公司間有關匯入黃小歐帳戶
    美金6 萬4 千元款項之擔保，惟自訴人仍需再行支付該款項
    以杜爭議，就此筆款項之再匯付自不得移為其餘尾款之支付
    。自訴人與被告嗣於89年11月25日與星光廣州公司會商時，
    對星光廣州公司堅持匯入黃小歐帳戶內之美金6 萬4 千元不
    應計入定金中，自訴人亦無意見，則自訴人總計僅給付星光
    廣州公司美金20萬3 千元，距依約應給付之定金美金31萬9
    千6 百元，尚欠美金11萬6 千6 百元，被告又於89年12月5
    日出具切結書與自訴人，表明自訴人給付定金美金31萬9 千
    6 百元後，如星光廣州公司未於89年12月30日前將鋼胚裝船
    ，被告願於7 日內給付自訴人定金之一半即美金15萬9 千8
    百元，以共同分擔自訴人繼續履約之風險，被告出具切結書
    之目的無非企求自訴人於扣除匯入黃小歐帳戶內之款項後，
    繼續補足不足之定金即美金11萬6 千6 百元，而非僅美金5
    萬2 千6 百元，並已獲自訴人之同意，而自訴人嗣於89年12
    月8 日再匯入劉斌帳戶美金6 萬4 千元，即未再繼續付款，
    合計自訴人實際給付星光公司之定金應為美金26萬7 千元，
    此並經自訴人與星光廣州公司於90年6 月11日會同雙方律師
    確認無訛，是自訴人僅給付星光廣州公司定金美金26萬7 千
    元，與買賣契約所約定之定金美金31萬9 千6 百元相較，尚
    不足美金5 萬2 千6 百元，則被告出具切結書所承諾之給付
    義務前提要件即未成就，被告自無須給付自訴人定金之一半
    。上開自訴人與星光廣州公司之締約、付款過程、被告給付
    自訴人美金6 萬4 千元作為擔保及出具切結書之過程，業經
    自訴人起訴請求被告清償債務（即美金15萬9 千8 百元）時
    ，由本院民事庭以90年度訴字第812 號判決於理由中認定在
    案，並經臺灣高等法院以91年度上字第135 號民事判決、最
    高法院93年度臺上字第1522號民事裁定駁回上訴確定，有民
    事判決、民事裁定附卷可稽，兩造亦同意引用歷審民事判決
    、裁定為本案判決基礎，合先敘明。
  (二)次查，由上述締約過程可知，吳碧霞因與星光廣州公司熟識
    ，知悉有鋼胚貨源，透過與被告聯繫而認識自訴人，且在被
    告陪同自訴人前往廣州與星光廣州公司簽鋼胚買賣契約之前
    ，自訴人金陵公司負責人之子林天富已先偕同吳碧霞與陳東
    楠在雲南簽過意向書，嗣後被告始決定成為自訴人之仲介人
    ，此經證人吳碧霞於本院90年度訴字第812 號民事清償債務
    案件中結證綦詳，核與被告所辯相符，足見本件鋼胚買賣係
    自訴人先透過吳碧霞與星光廣州公司接洽，並已簽定意向書
    ，並非被告施用詐術所致，被告辯稱伊為自訴人金陵公司方
    之仲介人，吳碧霞為星光廣州公司方之仲介人，伊於契約簽
    訂前，對星光廣州公司一無所悉，尚非無稽，非得僅以被告
    為系爭契約之仲介人，即認被告與星光廣州公司之負責人有
    何詐欺之犯意聯絡或行為分擔。
  (三)再查，自訴人指稱星光廣州公司為虛設公司，其負責人劉斌
    、陳東楠等詐欺自訴人系爭鋼胚買賣契約款項云云，自訴人
    固提出廣州市工商行政管理局2002年1 月28日證明書〔經廣
    東省廣州市天河區公證處（2002）穗天證民字第134 號公證
    書、財團法人海峽交流基金會（91）核字第019136號證明認
    證〕及廣州市人民檢察院穗檢公中訴（2002）77號起訴書等
    件（以上均影本）為憑，然上開廣州市工商行政管理局所出
    具之證明書僅記載：「2002年1 月28日經電腦檢索，在我局
    企業登記資料數據庫中未查到珠海星光集團公司廣州公司的
    企業登記資料（註：各分局登記的企業檔案資料尚未全部錄
    入電腦）」等語，不僅未曾述及星光廣州公司為「虛設公司
    」，且因各分局之企業檔案資料尚未全部錄入電腦，甚至也
    不確定該公司確實未曾在各分局辦理企業登記。而前揭起訴
    書並未認定本件被告為詐欺共犯，且所憑證據為何，未見其
    說明，法院是否為有罪判決確定，復未見自訴人提出判決書
    資為憑證。從而，尚難遽以大陸官方上開文件認定星光廣州
    公司為虛設公司，或劉斌、陳東楠等詐欺自訴人系爭鋼胚買
    賣契約款項等節，亦不適為被告有為詐欺犯行之證據。而自
    訴人於被告仲介鋼胚買賣之前，既已先前往雲南察看並與星
    光廣州公司簽定意向書，則自訴人就星光廣州公司是否為虛
    設公司、是否有鋼胚貨源，理應查明詳細，自訴人本身應無
    陷於錯誤而支付定金之情形，且自訴人亦自承現階段兩岸間
    貿易風險極大，則自訴人亦應仔細評估其所承擔風險並決定
    投資買賣條件後，始決定是否要與星光廣州公司進行交易，
    惟自訴人於簽約後認星光廣州公司不履約，始質疑其為虛設
    公司，並指訴其負責人劉斌及陳東楠施用詐術，惟此應為債
    務不履行之民事糾紛，自訴人於簽訂買賣契約時並未陷於錯
    誤，不能因事後債務不履行而遽指對方施用詐術。而被告僅
    為買賣契約之仲介人，不過居中傳遞買賣訊息，買賣雙方投
    資契約成立後，若有任何一方有債務不履行情形，亦與仲介
    人無涉，不能因此而遽認仲介人須負詐欺之責。
  (四)末查，系爭買賣契約成立後，自訴人匯入黃小歐帳戶內之美
    金6 萬4 千元，事前係經不具星光廣州公司代理權之陳東楠
    所指示，事後並不為星光廣州公司負責人劉斌所承認，被告
    為促成系爭買賣契約順利進行，避免自訴人因星光廣州公司
    不承認匯入黃小歐帳戶內之款項而不願繼續履約，乃於89年
    11月23日先給付自訴人相當於美金5 萬2 千元之新台幣170
    萬元，加上之前負擔之第1 期定金之一半即美金1 萬2 千元
    ，共美金6 萬4 千元，恰好作為自訴人與星光廣州公司有關
    匯入黃小歐帳戶美金6 萬4 千元款項之擔保，以杜爭議，自
    訴人始於同年12月8 日再匯款美金6 萬4 千元予星光廣州公
    司劉斌，以補足匯入黃小歐帳戶內之款項，至此自訴人僅給
    付星光廣州公司定金美金26萬7 千元，與買賣契約所約定之
    定金美金31萬9 千6 百元相較，尚不足美金5 萬2 千6 百元
    ，被告又於同年12月5 日書立切結書以分擔自訴人之定金風
    險，業已敘述如前，衡諸上情，自訴人給付之定金款與該切
    結書書立否原屬無涉，被告何須先給付自訴人美金5 萬2 千
    元之擔保金彌補自訴人損失後，又於買賣契約無進展前，再
    度出具切結書以取信於自訴人，堪認被告書立切結書之目的
    無非欲促成契約之履行，藉此獲取佣金，難認被告以書立切
    結書之方式取信於自訴人，藉此與劉斌、陳東楠共謀詐欺定
    金。況自訴人實際上僅給付星光廣州公司定金美金26萬7 千
    元，與契約約定之美金31萬9 千6 百元相較，尚不足美金5
    萬2 千6 百元，業據民事確定判決認定在案，以此而論，星
    光廣州公司所承諾之給付鋼胚義務前提要件尚未成就，該公
    司拒不為鋼胚之給付，不過係行使同時履行抗辯，非能以此
    認定星光廣州公司之負責人劉斌、陳東楠意圖詐欺自訴人而
    與之訂約，藉以詐取定金。
四、綜上所述，本件既查無積極證據足資證明被告有何自訴人所
    指之詐欺犯行，自不能證明被告犯罪，依照首開說明，爰諭
    知被告無罪之判決。
據上論斷，應依刑事訴訟法第343 條、第301 條第1 項，判決如
主文。
中    華    民    國    95    年    5     月    17    日
                  刑事第六庭審判長法  官  李育仁
                                  法  官  許辰舟
                                  法  官  黃潔茹
以上正本證明與原本無異。
如不服本判決，應於判決送達後10日內，向本院提出上訴狀。
                                  書記官  柳瑞宗
中    華    民    國    95    年    5     月    26    日


司法院資訊處製作；財團法人民間司法改革基金會備份。
